高雄高等行政法院裁定
　　　　　　　　　　　　 　　　 九十六年度訴字第四八四號
原　　　告　甲○○
被　　　告　高雄市政府地政處
代　表　人　乙○○處長
訴訟代理人　丙○○
上列當事人間因重測事件，原告不服高雄市政府中華民國九十六
年五月十八日高市府法一字第０九六００二五八二四號訴願決定
，提起行政訴訟。本院裁定如下：
　　主  文
原告之訴駁回。
訴訟費用由原告負擔。
　　理  由
一、按原告起訴不合程式或不備其他要件者，行政法院應以裁定
    駁回之，行政訴訟法第一百零七條第一項第十款定有明文。
    又「人民因中央或地方機關之違法行政處分，認為損害其權
    利或法律上之利益，經依訴願法提起訴願而不服其決定，或
    提起訴願逾三個月不為決定，或延長訴願決定期間逾二個月
    不為決定者，得向高等行政法院提起撤銷訴訟。」同法第四
    條第一項亦有明文。而此所謂行政處分，係指中央或地方機
    關就公法上具體事件所為之決定或其他公權力措施而對外直
    接發生法律效果之單方行政行為而言，此觀訴願法第三條第
    一項規定自明。故提起訴願，以有行政處分之存在為前提要
    件。至行政機關所為單純事實之敘述（或事實通知）或理由
    之說明，既不因該項敘述或說明而生何法律上之效果者，自
    非行政處分，人民即不得對之提起訴願，最高行政法院四十
    四年判字第十八號、六十二年裁字第四一號判例可資參照。
二、本件原告起訴主張：原告為高雄市○○區○○段一三二八地
    號土地（下稱系爭土地）之所有權人，於民國（下同）六十
    九年間依據舊地籍圖所定界址在系爭土地上建築房屋，經地
    政機關測量確認後，領有建築執照及使用執照，依使用執照
    上記載之基地面積為七七‧三五平方公尺，又台灣省土地登
    記簿繕本於七十一年十一月六日記載系爭土地於七十一年經
    重測公告確定，重測後地號為高雄市○○區○○段一三二八
    地號，面積為七六平方公尺，原告於七十一年所繳交之地價
    稅及七十二年之工程受益費，均載明系爭土地面積為七六平
    方公尺無誤。惟被告於七十一年十一月六日以同一重測原因
    登記時，竟記載系爭土地面積為七四平方公尺，原告之土地
    因而憑空消失二平方公尺，顯係土地重測時發生錯誤致土地
    經界左移，致原供防火巷使用之巷道為鄰地所有人佔領使用
    ，原告因而無端受損。原告於七十九年經鄰地所有權人告知
    界址已變更為巷子外，即原告已失巷道使用權，原告認權益
    受損遂不斷陳情，惟地政機關均以「七十一年度重測地籍調
    查指界時，台端同意辦理合併‧‧‧，台端所指界址與鄰地
    所有權人辦理地籍調查所指界址相符，‧‧‧公告期間台端
    對重測成果並無異議，公告期滿無人異議，該重測結果即屬
    確定，據以辦理標示變更登記及換發權利書狀‧‧‧。」等
    語，拒絕承認錯誤，並否定原告更正之權利。然據司法院釋
    字第三七四號解釋意旨，土地經地政機關重測確定後，人民
    若有爭執仍得訴請法院裁判，本件原告自認權益受到損害而
    對界址有所爭執，當然依法能爭取公道。系爭土地於重測前
    其土地登記為大林蒲六六六之一三及六六六之五地號，土地
    面積各為三六平方公尺及四０平方公尺，於七十年十一月九
    日實施地籍圖重測，重測後合併地號編為高雄市○○區○○
    段一三二八地號，同樣之土地，上面亦有建築物，當時又未
    有任何天災地變，左右鄰舍亦未有任何工事或改變，僅將地
    號合併、名稱改變。惟何以合併後面積竟變成七四平方公尺
    （非七六平方公尺），顯因地政機關於測量或登記時作業有
    誤，將原屬原告之界址巷道排除在原告所有土地之外，因界
    址改變致原告土地面積減少二平方公尺，此觀原本之地籍圖
    甚明。且於七十年十一月實施現場重測勘驗指界時，原告與
    鄰地所有權人邱再元、邱鍚祥及邱再傳（該所有地前已售出
    ）均當場指界表示，以長久以來之界線為雙方區隔標準，亦
    即原告擁有相鄰之巷道使用權無誤，惟被告之測量人員卻為
    錯誤之標示，將高雄市○○區○○段一三二七、一三二六、
    一三二五等三筆地號土地與原告相鄰之界址標示為「牆壁外
    」，而將原告與上述三筆地號之界標標示為「巷子外」，原
    告因不諳地政之相關標示與意義，以為「巷子外」即表示界
    線在巷子之外，即原告擁有該巷子之使用權，故認與實際相
    符，遂於指界人欄處簽章確認，實誤解該標示之真意致土地
    面積減少二平方公尺。又被告另於七十九年十一月九日自行
    將高雄市○○區○○段一三二七地號（即與系爭土地相鄰之
    地）之界址從「牆壁外」變更為「巷子內」，並特別指明該
    巷道包含於一三二七地號之內，此種先將原屬原告之巷道先
    排除在外，嗣將該巷道劃歸他人所有，實難令人理解，而當
    原告要求更正時，被告又以重測後新的地籍圖為基準來做複
    勘，實以錯誤之標示、測量標準來重新測量，當然會得到錯
    誤之結論，而提起本件行政訴訟，求為判決撤銷訴願決定及
    原處分云云。
三、經查，本院前因受理九十五年度訴字第九三二號原告因更正
    土地登記事件提起之行政訴訟，因對於被告就該案是否曾受
    理原告請求更正系爭土地重測面積，若有，是否曾依據上開
    請求作成行政處分或其他書面答覆，及原告是否因不服該處
    分或書面答覆而提起訴願等由以九十五年十一月八日高行獻
    紀審三九五訴００九三二字第０九五０００八五二六號函詢
    被告，經被告以九十五年十一月二十四日高市地政二字第０
    九五００一八四三六號函略以「‧‧‧二、有關邱君所有本
    市○○區○○段一三二八地號土地（重測前為大林蒲段六六
    六之一三、六六八之五地號，重測時六六六之五地號合併於
    六六六之一三地號）重測後面積減少二平方公尺，邱君於重
    測公告期間並無異議，且辦理重測標示變更登記後亦換發權
    利書狀，迄至九十五年十一月九日始向本處提出請求更正鳳
    林段一三二八地號土地面積，邱君所請本處尚未作成任何行
    政處分或書面答覆，故本案迄今邱君並無訴願之情事。」等
    語函覆本院並副知原告，原告就該函覆不服，循序提起訴願
    及行政訴訟等情，有本院及被告上開各函附卷可稽，並經原
    告於本院行準備程序時確認無誤。則由上開九十五年十一月
    二十四日高市地政二字第０九五００一八四三六號函之內容
    觀之，該函覆說明二所稱「原告於重測公告期間並無異議、
    且辦理重測標示變更登記、亦換發權利書狀、迄至九十五年
    十一月九日始向本處提出請求更正、邱君所請本處尚未作成
    任何行政處分或書面答覆、本案迄今邱君並無訴願之情事」
    云云，均係就本院上開函詢被告是否曾受理原告就系爭土地
    請求更正重測面積及曾據以作成書面答覆或行政處分及原告
    是否曾就該書面答覆提出訴願等問題所為之答覆，且屬單純
    事實之敘述及理由說明，不因該項敘述及說明而生何法律上
    之效果者，自非行政處分，原告自不得對該函為行政爭訟，
    訴願機關為不受理決定，依法並無不合，原告復對之提起本
    件撤銷訴訟，揆諸首揭法條規定，原告之起訴，即非合法，
    應予駁回。
四、又原告提起本件訴訟，既因程序上不合法予以駁回，故其所
    為實體上之爭執，本院即無再予審究之必要，併予敘明。
五、依行政訴訟法第一百零七條第一項第十款、第一百零四條、
    民事訴訟法第九十五條、第七十八條，裁定如主文。
中　　華　　民　　國　 九十六　 年　十　　月　二十六　日
                  第一庭審判長法  官　蘇秋津
                              法  官　詹日賢
                              法  官　林勇奮
以上正本係照原本作成。
如不服本裁定，應於裁定送達後十日內以書狀敘明理由，經本院
向最高行政法院提出抗告（須按對造人數附具繕本）。
中　　華　　民　　國　 九十六　 年　十　　月　二十六　日
　　　　　　　　　　　　　　　書記官　黃玉幸
